ACORDAO-COMPLETO-2347766

ACÓRDÃO 928/2019 ATA 13/2019 - PLENÁRIO

VISTA, relatada e discutida esta representação, formulada pela Plásticos Novel São Paulo Ltda. sobre possível fraude na condução de diversos certames promovidos por unidades regionais da Empresa Brasileira de Correios e Telégrafos - ECT com vistas à aquisição de bases e tampas em polipropileno para contêiner desmontável leve.
	ACORDAM os ministros do Tribunal de Contas da União, reunidos em sessão do Plenário, ante as razões expostas pela relatora, e com fundamento no art. 71, inciso IX, da Constituição Federal c/c os arts. 45 da Lei 8.443/1992 e 251 do Regimento Interno, no art. 46 da Lei 8.443/1992 c/c o art. 271 do RITCU, nos arts. 235, 237, inciso VII e parágrafo único, do Regimento Interno c/c o art. 87, §2º, da Lei 13.303/2016, no art. 103, §1º, da Resolução-TCU 259/2014 e nos arts. 2º, 3º e 8º, inciso I, da Resolução-TCU 265/2014, em: 
	9.1. conhecer da representação para, no mérito, julgá-la procedente;
	9.2. revogar as medidas cautelares adotadas na presente representação;
	9.3. determinar à:
	9.3.1. Empresa Brasileira de Correios e Telégrafos que adote imediatas providências necessárias ao exato cumprimento da lei no sentido de se abster de autorizar adesões às atas de registro de preços decorrentes do Pregão Eletrônico 21/2018 DR/RS (Licitação 731715) , tendo em vista a utilização indevida pela empresa Didática Comercial Ltda. do tratamento jurídico diferenciado destinado a microempresas e a empresas de pequeno porte estabelecido pela Lei Complementar 123/2006, art. 3º, inciso IV;
	9.3.2. Universidade Federal da Bahia que adote imediatas providências necessárias ao exato cumprimento da lei, no sentido de se abster, em relação aos itens 61 e 63 do Pregão Eletrônico 25/2017, de autorizar adesões e realizar novas aquisições relacionadas às atas de registro de preços decorrentes daquele pregão, tendo em vista a utilização indevida pela empresa Didática Comercial Ltda. do tratamento jurídico diferenciado destinado a microempresas e a empresas de pequeno porte estabelecido pela Lei Complementar 123/2006, art. 3º, inciso IV.
	9.4. declarar a inidoneidade da empresa Didática Comercial Ltda. (CNPJ 12.833.716/0001-59) , para participar, por 1 (um) ano, de licitações na Administração Pública Federal;
	9.5. deferir o pedido de vista e cópia destes autos formulado pela empresa MMCONEX Produtos para Saúde Ltda.;
	9.6. determinar à Secretaria de Controle Externo de Aquisições Logísticas que monitore o cumprimento dos comandos contidos no subitem 9.3 acima;
	9.7. dar ciência deste acórdão:
	9.7.1. à Empresa Brasileira de Correios e Telégrafos, à Universidade Federal da Bahia, às empresas Plásticos Novel São Paulo Ltda. e Didática Comercial Ltda. e à Junta Comercial do Estado de São Paulo;
	9.7.2. após o transito em julgado do presente acórdão, à Secretaria de Logística e Tecnologia da Informação do Ministério da Economia - SLTI/ME para as providências necessárias à atualização do registro da empresa Didática Comercial Ltda. no Sistema de Cadastramento Unificado de Fornecedores - Sicaf;
	9.7.3. ao Gestor do Simples Nacional - CGSN.
	9.8. determinar à SLTI/ME que informe a este Tribunal, no prazo de 30 (trinta) dias, a contar da comunicação, acerca das medidas adotadas para cumprimento do subitem 9.7.2 acima;
	9.8. recomendar à Empresa Brasileira de Correios e Telégrafos e à Universidade Federal da Bahia que, havendo dúvidas sobre o enquadramento de licitantes na condição de microempresa ou de empresa de pequeno porte, segundo os parâmetros estabelecidos no art. 3º da Lei Complementar 123/2006, além de realização das pesquisas pertinentes nos sistemas de pagamento da Administração Pública Federal, solicitem das participantes a apresentação de documentos contábeis aptos a demonstrar a correção e veracidade de sua declaração para qualificação como microempresa ou empresa de pequeno porte para fins de usufruir dos benefícios da referida lei.

Representação sobre possível fraude em pregões eletrônicos com vistas à aquisição de bases e tampas em polipropileno para contêiner desmontável leve.

Empresa Brasileira de Correios e Telégrafos.

3. Representante: Plásticos Novel São Paulo Ltda. (CNPJ 06.979.521/0001-19).

13.1. Ministros presentes: José Mucio Monteiro (Presidente), Walton Alencar Rodrigues, Benjamin Zymler, Augusto Nardes, Raimundo Carreiro, Ana Arraes (Relatora) e Vital do Rêgo.
13.2. Ministro-Substituto convocado: Augusto Sherman Cavalcanti.
13.3. Ministros-Substitutos presentes: Marcos Bemquerer Costa e Weder de Oliveira.

ACORDAO-COMPLETO-2381793

Acórdão 87/2020 - Plenário

ACORDAO-COMPLETO-2355281

Acórdão 1229/2019 - Plenário

ACORDAO-COMPLETO-2422757

Acórdão de Relação 2148/2020 - Plenário

Acórdão de Relação

ANA ARRAES

Adoto como relatório a instrução da Secretaria de Controle Externo de Aquisições e Logísticas - Selog (peça 64) , acolhida pelo diretor (peça 65) e pelo secretário (peça 66) :
	"Trata-se de representação a respeito de possíveis irregularidades ocorridas na Empresa Brasileira de Correios e Telégrafos (ECT) , relacionadas a diversos certames promovidos por unidades regionais para aquisição de bases e tampas em polipropileno para contêiner desmontável leve - CDL 01D nos seguintes pregões eletrônicos (código licitações-e) : 21/2018 DR/RS (731715) ; 18000068/2018 DR/MG (733899) ; 18000043/2018 DR/MG (736451) e 77/2017 DR/SPI (690544) .
1.1.	Alega o representante que, em pelo menos cinco pregões, a empresa Didática Comercial Ltda. se declarou como ME/EPP ilegalmente para auferir as vantagens previstas na Lei Complementar 123/2006, o que infringiria o disposto no art. 3º, incisos IV e V, da referida Lei. Aponta que o sócio administrador da empresa Didática Comercial Ltda. (CNPJ: 12.833.716/0001-59) , senhor Edgard Meneguello, possuía mais de dez por cento de participação societária na empresa Zurich Indústria e Comércio de Derivados Termoplásticos Ltda., que não faz jus ao benefício, o que configuraria fraude a licitação.
1.2.	Segundo o representante, quando confrontada pelos concorrentes sobre a suposta fraude perpetrada, a empresa Didática Comercial Ltda. (CNPJ: 12.833.716/0001-59) teria tentado manobra na Junta Comercial do Estado de São Paulo para reverter a situação, ao registrar, em 18/9/2018, a 17ª alteração contratual da composição societária, supostamente assinada em 31/12/2014, que teria reduzido a 9,5% a participação do senhor Edgard Meneguello na sociedade, sem, contudo, deixar de constar como sócio administrador (peça 1, p. 5 e peça 2, p. 12) . Posteriormente, em 24/9/2018, essa empresa teria registrado a 18ª alteração contratual da composição societária, que teria sido assinada em 27/8/2018, para a cessão total das quotas remanescentes em nome do Senhor Edgard Meneguello, cuja validade, por força do art. 36 da Lei 8.934/1994, retroagiria até trinta dias, ou seja, à data de 27/8/2018 (peça 2, p. 15) . O fato de a 18ª alteração contratual retroagir a 27/8/2018 a faria ter registro anterior à 17ª alteração contratual (18/9/2018) , situação que a representante assevera ser ilegal, dado que, nos termos da lei de registros públicos, uma alteração deve preceder a alteração seguinte.
1.4.	Em análise aos elementos apresentados pela ECT em resposta à oitiva prévia proposta pela Selog (peça 7) e referendada pela relatora (peça 13) , esta unidade técnica entendeu pertinente determinar à ECT, cautelarmente, que não permitisse adesões:
b.1) à Ata de Registro de Preços 20/2018 ou qualquer outra decorrente do Pregão Eletrônico 18000043/2018 DR/MG (SRP) 736451; 
b.2) relativas aos lotes 2 e 4, exclusivamente, a qualquer Ata de Registro de Preços resultante do Pregão Eletrônico 21/2018 DR/RS (SRP) - 731715; 
b.3) relativas aos lotes 1 e 2, exclusivamente, a qualquer Ata de Registro de Preços resultante do Pregão Eletrônico 18000068/2018 DR/MG (SRP) 733899;
1.5.	Igual encaminhamento foi proposta em relação aos itens 61 e 63 da ata de registro de preços decorrente do Pregão Eletrônico 25/2017, promovido pela Universidade Federal da Bahia (UASG 153038) .
1.6.	Além dessas, foram propostas as seguintes medidas: oitivas da ECT, da UFBA e da empresa Didática Comercial Ltda., para que se manifestassem sobre os indícios de irregularidades tratados nesta representação; envio de informação à Secretaria de Educação do Estado do Pará/Secretaria Executiva (Uasg 925315) quanto à possibilidade de a empresa Didática Comercial Ltda., vencedora do Pregão Eletrônico 36/2018 promovido por tal unidade, ser declarada inidônea; e diligência da Junta Comercial do Estado de São Paulo, para que apresentasse esclarecimentos acerca da entrada em vigor das 17ª e 18ª alterações contratuais da empresa Zurich Indústria e Comércio de Derivados Termoplásticos Ltda.
1.7.	O encaminhamento proposto, à exceção da medida cautelar relativa à ata de registro de preços decorrente do Pregão Eletrônico 18000043/2018 DR/MG e do informe à Secretaria de Educação do Estado do Pará, contou com a anuência da relatora, conforme despacho constante da peça 42.
1.8.	Promovidas as oitivas quanto às alegações do representante e demais questões levantadas por esta Unidade Técnica, assim como a diligência, passa-se a analisar as respostas apresentadas, tópico a tópico, conforme transcrição a seguir.
	Diligência encaminhada à Junta Comercial do Estado de São Paulo (Jucesp) 
	Esclarece que as Juntas Comerciais são órgãos de registro público empresarial, que não têm qualquer função ou poder executivos, senão dar publicidade aos atos contratuais celebrados entre os integrantes de sociedades empresariais e assemelhados. A Junta não cria, extingue ou modifica direitos e deveres, apenas dá publicidade aos atos que os fazem, sejam eles atos de vontade das pessoas envolvidas, sejam eles determinados por ordem judicial. Tal publicidade tem por finalidade dar conhecimento a terceiros dos atos negociais que constituem lei interna entre as partes signatárias dos instrumentos de constituição, alteração e extinção de entidades empresariais.
Item da diligência: a) informe a data de início da vigência da 17ª alteração contratual da empresa Zurich Indústria e Comércio de Derivados Termoplásticos Ltda. (CNPJ: 53.914.057/0001-62 - NIRE: 35202888737) ;
a)	a 17ª alteração contratual, registrada sob o número 431.110/18-9, sessão de 18/9/2018, se tornou eficaz perante terceiros a partir de 18/9/2018, data da decisão administrativa de deferimento do arquivamento, uma vez que o documento foi apresentado a registro com mais de trinta dias da data de assinatura constante do instrumento arquivado (31/12/2014) ;
b)	entre as partes signatárias do documento, a alteração gerou efeitos desde a data da sua assinatura.
Item da diligência: b) esclareça se é possível considerar que a 18ª alteração contratual poderia haver entrado em vigor antes do início de vigência da 17ª alteração contratual, uma vez que, conforme informado em seu Ofício 1.145.435/18-0, de 9/11/2018, os efeitos da 18ª alteração contratual da empresa Zurich Indústria e Comércio de Derivados Termoplásticos Ltda. (CNPJ: 53.914.057/0001-62 - NIRE: 35202888737) "apesar da data de registro ser de 24 de setembro de 2018, retroagiram a data da assinatura da Alteração Contratual, qual seja, 27 de agosto de 2018", tendo em vista que, ao teor do disposto no art. 36 da Lei 8.934/1994, a 17ª alteração, por haver sido apresentada para registro quase quatro anos após a data que figura como a de assinatura do documento, somente adquiriria eficácia a partir do despacho de concessão do registro e, ainda, que o registro dos atos pertinentes ao regular funcionamento das sociedades empresariais deve observar a ordem cronológica dos acontecimentos.
a)	a situação jurídica estabelecida pela 17ª alteração contratual (redução da participação societária do Sr. Edgard Meneguello a 9,5%) vigorou para os sócios de 31/12/2014 a 27/8/2018 e somente adquiriu eficácia em relação a terceiros após a situação estabelecida pela alteração seguinte;
b)	a 18ª alteração contratual (retirada do Sr. Edgard Meneguello da sociedade) , assinada em 27/8/2018 e levada a registro em 24/9/2018, vigora para os sócios e terceiros desde a data de sua assinatura;
c)	interpretando tais informações tem-se que:
c.1) de 31/12/2014 a 27/8/2018, respondiam pelas obrigações da sociedade, até o limite de suas cotas sociais integralizadas, os sócios Edson Meneguello, Edson Meneguello Júnior, Eduardo Meneguello e Edgard Meneguello;
c.2) a partir de 27/8/2018, respondem pelas obrigações da sociedade, até o limite de suas cotas sociais integralizadas, os sócios Edson Meneguello, Edson Meneguello Júnior e Eduardo Meneguello;
d)	o fato de a 17ª alteração não ter sido arquivada até 18/9/2018 tem como consequência a impossibilidade de o sócio Edgar Meneguello alegar, perante qualquer terceiro, que sua responsabilidade se limitaria a 9,5% do capital social, pois, até a data da publicidade de sua retirada da sociedade (18ª alteração contratual) , sua responsabilidade perante terceiros permaneceu limitada a 25% do capital social da empresa;
e)	sob o ponto de vista administrativo, não houve quebra na ordem cronológica, a 17ª alteração está publicada após a 16ª e antes da 18ª.
Análise:
Considerando os esclarecimentos prestados pela Jucesp, tem-se que a 17ª alteração contratual (redução da participação do Sr. Edgard Meneguello no capital da empresa Zurich Indústria e Comércio de Derivados Termoplásticos Ltda. para 9,5%) não produziu efeitos perante terceiros, uma vez que, embora datada de 31/12/2014, somente foi registrada em 18/9/2018, data em que já vigorava a 18ª alteração contratual (exclusão do referido sócio do quadro da empresa) . Apesar de registrada em 24/9/2018, essa última alteração retroagiu a 27/8/2018, por conta do disposto no art. 36 da Lei 8.934/1994.
Dessa forma, para a presente análise, considera-se que o Sr. Edgard Meneguello foi detentor de 25% do capital da empresa Zurich Indústria e Comércio de Derivados Termoplásticos Ltda. até 27/8/2018.
Universidade Federal da Bahia - UFBA
Item da oitiva: [...], se pronuncie acerca da existência dos pressupostos da medida cautelar deferida e dos indícios de irregularidade indicados nesta instrução, especialmente quanto à apresentação pela empresa Didática Comercial Ltda. de declaração em teor de que atendia às condições para usufruir das vantagens previstas na Lei Complementar 123/2006 em datas nas quais o senhor Edgard Meneguello, sócio da referida empresa, mantinha participação societária superior a 10% do capital social da empresa Zurich Indústria e Comércio de Derivados Termoplásticos Ltda., não beneficiada pelo Estatuto Nacional da Microempresa e da Empresa de Pequeno Porte, o que incorreria em vedação prevista no art. 3º, § 4º, inciso IV, da Lei Complementar 123/2006, podendo caracterizar o cometimento de fraude à licitação, [...]
Manifestação do órgão/entidade (peça 49) :
a)	a Coordenadoria de Material e Patrimônio da Universidade Federal da Bahia (CMP/UFBA) orientou toda a equipe de compras a não autorizar adesões à ata de registro de preços referentes aos itens 61 e 63 do Pregão Eletrônico 25/2017, além de proceder ao bloqueio dos respetivos itens no Sistema Integrado de Patrimônio, Administração e Contratos da UFBA - SIPAC/UFBA para emissão de novos empenhos;
b)	quanto à licitação, os itens 61 e 63, dentre diversos outros, eram destinados exclusivamente a micro e pequenas empresas (ME/EPP) e a cooperativas;
c)	durante o cadastramento das propostas, as informações da empresa são verificadas automaticamente junto à Receita Federal do Brasil, pelo sistema Comprasnet, e as empresas consideradas ME/EPP têm a opção de usufruírem dos benefícios a elas oferecidos;
d)	o pregoeiro e a equipe de apoio não possuem meios que demonstrem a participação dos sócios das empresas licitantes na composição do quadro societário de outras empresas.
Análise:
As informações prestadas, juntamente com os elementos apresentados (mensagens eletrônicas constantes da peça 49, p.3, e cópia de telas do Sipac/UFBA, p. 8-12) , indicam que a medida cautelar determinada nestes autos foi devidamente atendida.
Considerando que, no certame realizado pela UFBA, não houve qualquer questionamento acerca da qualificação da empresa Didática Comercial Ltda. como ME/EPP, entende-se não haver ressalvas às condutas dos responsáveis pela licitação quanto a esse aspecto.
Não obstante, a possibilidade de utilização da ata de registro de preços decorrente do Pregão Eletrônico 25/2017 dependerá do que for concluído no tópico a seguir, que tratará de eventual caracterização de fraude à licitação por parte da empresa Didática Comercial Ltda., decorrente da inobservância do inciso IV do § 4º do art. 3º da Lei Complementar 123/2006.
Empresa Brasileira de Correios e Telégrafos (ECT) 
Item da oitiva: [...], se pronuncie acerca da existência dos pressupostos da medida cautelar deferida e dos indícios de irregularidade indicados nesta instrução, especialmente quanto à apresentação pela empresa Didática Comercial Ltda. de declaração em teor de que atendia às condições para usufruir das vantagens previstas na Lei Complementar 123/2006 em datas nas quais o Sr. Edgard Meneguello, sócio da referida empresa, mantinha participação societária superior a 10% do capital social da empresa Zurich Indústria e Comércio de Derivados Termoplásticos Ltda., não beneficiada pelo Estatuto Nacional da Microempresa e da Empresa de Pequeno Porte, o que incorreria em vedação prevista no art. 3º, § 4º, inciso IV, da Lei Complementar 123/2006, podendo caracterizar o cometimento de fraude à licitação, [...]
Manifestação do órgão/entidade (peça 50) :
a)	o ofício da oitiva determinada pelo Tribunal foi encaminhado às áreas internas da ECT responsáveis pelo assunto, que se manifestaram por meio dos seguintes documentos:
Relatório nº 1/2019 CELIC-GECSC-RS (p. 3-7) ;
Relatório nº 1/2019 CELIC-MG (p. 8-14) ;
Memorando nº 4977747 CELIC-MG (p. 15-16) ; e
Memorando nº 4981323 CESAD-VIPAD (p. 17-18) ;
b)	o Relatório nº 1/2019 CELIC-GECSC-RS, que trata do Pregão Eletrônico 21/2018-SE/PR, apontou o seguinte:
b.1) a empresa Didática Comercial Ltda. arrematou os quatro lotes, dois deles (2 e 4) destinados exclusivamente à ME/EPP e cooperativas;
b.2) quanto ao enquadramento da empresa como ME/EPP foram feitas consultas ao site da Receita Federal do Brasil, a fim de verificar se o quadro societário era o constante do Contrato Social encaminhado pela empresa, e ao Sistema de Cadastramento Unificado de Fornecedores - Sicaf, para verificar se os sócios possuíam participação em alguma outra empresa;
b.3) foi analisada a receita bruta na Demonstração do Resultado do Exercício de 2017, onde constava o valor de R$ 854.137,00, compatível com as empresas de pequeno porte;
b.4) apesar de não solicitado no edital, a empresa encaminhou cópia da Certidão Simplificada emitida pela Junta Comercial de São Paulo, emitida em 29/5/2018, na qual a Didática Comercial Ltda. constava como EPP;
b.5) não houve qualquer tipo de informação (denúncia ou recurso) sobre o uso indevido da condição de ME/EPP da empresa;
b.6) por não se verificar a participação dos sócios da empresa Didática Comercial Ltda. em nenhuma outra empresa durante o andamento do processo licitatório e considerando a compatibilidade da receita bruta apresentada em documento registrado na Jucesp, não se identificou indício de irregularidade na participação da empresa como EPP;
c)	o Relatório nº 1/2019 CELIC-MG, que trata do Pregão Eletrônico PGE-18000068/2018-SE/MG, composto por dois lotes, ambos arrematados pela empresa Didática Comercial Ltda., destacou os seguintes aspectos:
c.1) o pregoeiro, após negociação e convocação da empresa para apresentação da proposta e da documentação de habilitação, providenciou a impressão do relatório da disputa, efetuou consulta ao rol de fornecedores suspensos/impedidos de licitar no site dos Correios, no Cadastro Nacional de Empresas Inidôneas e Suspensas (CEIS) , no Sicaf e no Portal do Conselho Nacional de Justiça, constatando a inexistência de restrições à participação da empresa vencedora;
c.2) durante a avaliação da habilitação, após diligências formuladas em atenção a pedidos da empresa Plásticos Novel São Paulo Ltda., foi gerada Carta de Esclarecimentos - Carta nº 3346505/2018-CLIC-GELIC-MG, encaminhada à referida empresa;
c.3) a decisão foi pautada na análise da documentação apurada e do posicionamento técnico final obtido das consultas realizadas à Jucesp;
c.4) após análise dos documentos apresentados pela Didática Comercial Ltda. e confirmação do atendimento ao subitem 6.17 do edital (amostras) , constatou-se que a empresa atendeu a todas as condições estabelecidas no edital, sendo declarada vencedora de ambos os lotes;
c.5) a empresa Plásticos Novel São Paulo Ltda. interpôs recurso, ocasião em que foram solicitados esclarecimentos relacionados a alterações contratuais à Jucesp, por meio do Ofício 3771421/2018 CLIC-GELIC-MG;
c.6) em resposta, a Jucesp encaminhou o Ofício 1.145.438/18-0, cujo teor indicava que os efeitos legais produzidos pelo arquivamento da 18ª Alteração Contratual da Sociedade Zurich Indústria e Comércio de Derivados de Termoplástico Ltda., embora registrada em 24/9/2018, retroagiriam a 27/8/2018;
c.7) conforme posicionamento do órgão competente pela emissão do documento questionado no recurso, a alteração contratual encontrava-se válida em data anterior à realização da sessão pública do PGE-18000068/2018-SE/MG, ocorrida em 11/9/2018;
c.8) o processo foi submetido pelo pregoeiro à autoridade superior, que indeferiu o recurso interposto;
c.9) respondendo à oitiva realizada pelo Tribunal (Ofício 1650/2018-TCU-Selog) , toda documentação e informações pertinentes foram disponibilizados via processo SEI 53123.033388/2018-32, destacando-se o Ofício 4167952/2018-GELIC-MG, protocolado no TCU em 27/11/2018;
c.10) por inexistir qualquer irregularidade na licitação e/ou decisão do TCU para suspensão dos certames, prosseguiu-se com a homologação dos processos licitatórios e demais ações necessárias à contratação;
c.11) o PGE-18000068/2018-SE-MG foi homologado em 29/11/2018 e a ata de registro de preços decorrente (32/2018) foi disponibilizada à Gerência do Polo de Gestão Administrativa de Contratos em 15/1/2019;
c.12) a decisão tomou por base a análise atenta da legislação vigente e o respeito absoluto aos princípios licitatórios, seguindo-se o rito processual necessário e fundamentando-se em argumentos e posicionamentos sólidos, obtidos após a realização das diligências necessárias, especialmente as realizadas junto à Jucesp.
d)	o Memorando 4977747 GELIC-MG apenas encaminha o Relatório 1/2019-GELIC-MG à Central de Serviços Administrativos - CESAD/VIPAD;
e)	o Memorando 4981323-CESAD/VIPAD informa quanto à conclusão das atas de registro de preços 21, 22, 23 e 24/2018-SE/RS, oriundas do PGE 21/2018, o que impossibilita o processamento de pedidos de adesão.
Análise:
Os elementos apresentados pela ECT indicam a adoção de cautelas com vistas à verificação da condição de ME/EPP declarada pela empresa Didática Comercial Ltda., tais como consultas a informações disponíveis no site da Receita Federal do Brasil e no Sistema de Cadastramento Unificado de Fornecedores - Sicaf, conforme elementos constantes da peça 50, p. 4-5.
Quanto ao questionamento acerca do enquadramento da empresa Didática Comercial Ltda. contido no recurso administrativo interposto no âmbito Pregão Eletrônico 18000068/2018-SE/MG, verifica-se que a decisão tomou como base informação prestada pela Junta Comercial do Estado de São Paulo, indicando que a 18ª alteração contratual da empresa Zurich Indústria e Comércio de Derivados de Termoplásticos Ltda., que excluiu o Sr. Edgard Meneguello do quadro societário, retroagiria a 27/8/2018, data anterior à realização do pregão, ocorrida em 11/9/2018. Entende-se, portanto, pela inexistência de irregularidades na condução dos procedimentos licitatórios da ECT relacionados neste processo.
Não obstante, a possibilidade de utilização das atas de registro de preços decorrentes dos Pregões Eletrônicos 21/2018 DR/RS e 18000068/2018-SE/MG dependerá do que for concluído no tópico a seguir, que tratará de eventual caracterização de fraude à licitação por parte da empresa Didática Comercial Ltda., decorrente da inobservância do inciso IV do § 4º do art. 3º da Lei Complementar 123/2006.
Didática Comercial Ltda.
Item da oitiva: [...] se manifeste sobre os indícios de irregularidade indicados nesta instrução, especialmente quanto à apresentação pela empresa, em diferentes certames realizados em 2017 e 2018, de declaração em teor de que atendia às condições para usufruir das vantagens previstas na Lei Complementar 123/2006 em datas nas quais o senhor Edgard Meneguello, sócio da empresa, mantinha participação societária superior a 10% do capital social da empresa Zurich Indústria e Comércio de Derivados Termoplásticos Ltda., não beneficiada pelo Estatuto Nacional da Microempresa e da Empresa de Pequeno Porte, o que incorreria em vedação prevista no art. 3º, § 4º, inciso IV, da Lei Complementar 123/2006, podendo caracterizar o cometimento de fraude à licitação.
Manifestação da empresa (peça 60) :
a)	o Sr. Edgar Meneguello figurou, por cerca de cinco meses, nos idos de 2014, como sócio administrador da empresa Zurich Indústria e Comércio de Derivados de Termoplásticos Ltda., tendo cedido 15,5% de suas cotas em 31/12/2014, deixando de ser administrador, passando a deter 9,5% das cotas;
b)	como todos os quatro processos licitatórios questionados nesta representação foram realizados após 31/12/2014, não houve infração ao disposto no inciso IV do art. 3º da Lei Complementar 123/2006;
c)	a 17ª alteração contratual não foi registrada de imediato por falha do setor jurídico da defendente, fato que não era do conhecimento dos seus sócios. Não houve má-fé ou dolo na ausência de registro da alteração perante a Junta Comercial do Estado de São Paulo;
d)	"está-se diante de aplicação clara da TEORIA DA APARÊNCIA a validar a cessão de 15,5% das cotas sociais pelo Sr. Edgard Meneguello e sua renúncia à condição de administrador [d]a sociedade em 31.12.2014";
e)	os efeitos da 18ª alteração contratual (exclusão do Sr. Edgard Meneguello da composição societária da Zurich Indústria e Comércio de Derivados Termoplásticos Ltda.) a partir de 27/8/2018 decorrem da lei, conforme art. 36 da Lei 8.934/1994 e dos arts. 32 e 33 do Decreto 1.800/1996;
f)	tal retroatividade foi ratificada pela Jucesp, por meio de ofícios enviados à ECT em resposta às diligências realizadas pela entidade por oportunidade da análise do enquadramento da defendente como EPP;
g)	o caso concreto deve ser tratado conforme sua especificidade e peculiaridade, não devendo este Tribunal aplicar princípio legal, nos termos expostos pela Unidade Técnica, de forma genérica;
h)	em caso de eventual declaração de inidoneidade da empresa, conforme precedente do próprio TCU (Acórdão 432/2014-TCU-Plenário, relator Aroldo Cedraz) e do Superior Tribunal de Justiça (AgRg no REsp 1148351 MG 2009/0132160-8, relator Min. Herman Benjamin) , não há que se cogitar anular os contratos já celebrados, uma vez que a referida sanção somente irradia efeitos ex nunc;
i)	o despacho que deferiu as medidas cautelares deixou de enfrentar questões de suma importância, destacando que a 18ª alteração contratual começou a vigorar em 27/8/2018, de forma que a Didática Comercial Ltda., na data do Pregão Eletrônico 18000068/2018-DR/MG, 21/9/2018, estava indubitável e formalmente enquadrada como EPP, portanto, incabível a incidência da medida cautelar sobre esse certame;
j)	o Pregão Eletrônico 18000068/2018-DR/MG foi concluído e o contrato assinado, não havendo que se falar em nulidade contratual, sob pena de se causar prejuízos à Administração, pois a defendente venceu o referido certame com preço 49% inferior ao do segundo colocado, sem fazer uso dos benefícios de EPP, diferença de R$ 2.458.999,66, somando-se os lotes 1 e 2;
k)	inexistiu declaração falsa, tampouco fraude à licitação a ensejar eventual nulidade dos certames ou mesmo a aplicação de inidoneidade à defendente;
l)	o Pregão 21/2018-DR/RS foi igualmente concluído e o contrato dele decorrente totalmente executado, não havendo que se falar em nulidade contratual, sob pena de se causar prejuízos à Administração, tendo em vista ter vencido o certame com preços 32% abaixo do segundo colocado, não precisando fazer uso dos benefícios de EPP;
m)	neste pregão, houve quatro lotes, um deles destinados à EPP, sendo que a defendente venceu todos eles, permitindo concluir que a condição de EPP não foi primordial ou imprescindível para o êxito no certame;
n)	o Pregão 25/2017 da UFBA foi concluído, com contrato celebrado e parcialmente executado, não havendo que se falar em nulidade contratual, sob pena de se causar prejuízos à Administração;
o)	embora tenha sido realizado em 2017, antes do registro da 17ª e da 18ª alteração contratual, o contrato decorrente dessa licitação foi celebrado e parcialmente cumprido;
p)	segundo o art. 5º da Lei de Introdução às Normas do Direito Brasileiro, na aplicação da lei, o juiz deve atender aos fins sociais a que ela se dirige, havendo previsão semelhante no art. 8º do Código de Processo Civil, ambos de aplicação subsidiária ao TCU, por força do art. 298 do Regimento Interno;
q)	eventual equívoco na formalização de procedimento na Junta Comercial não pode sobrepor o interesse coletivo e o bem comum, de modo que, verificada a boa-fé e a ausência de prejuízos à Administração Pública, deve-se manter os procedimentos licitatórios;
r)	além de não haver o perigo na demora, diante da ausência do iminente dano ao erário, verifica-se a subsistência do perigo na demora reverso, em face do risco de interrupção do fornecimento dos produtos adquiridos, essenciais para a plena e pontual atividade dos Correios;
s)	a decisão pela concessão da medida cautelar deve ser reconsiderada, eis que, quando da realização dos pregões cujos contratos ainda estão em andamento, o Sr. Edgard Meneguello integrava exclusivamente o quadro societário da empresa defendente, não havendo que se falar em exceção dos efeitos do uso da EPP;
t)	requer, no mérito, que seja reconhecida e declarada a inexistência dos impedimentos e/ou máculas apontadas neste processo e, por conseguinte, a improcedência da representação.
Análise:
Conforme informação prestada pela Jucesp, a 18ª alteração contratual, que excluiu o Sr. Edgard Meneguello do quadro societário da empresa Zurich Indústria e Comércio de Derivados Termoplásticos Ltda., por ter sido levada a registro dentro do prazo de 30 dias previsto no art. 36 da Lei 8.934/1994, surtiu efeitos perante terceiros desde a sua assinatura (27/8/2018) . Assim, quanto ao Pregão Eletrônico 18000068/2018 DR/MG, não houve participação indevida da empresa Didática Comercial Ltda., realizado em 11/9/2018, data em que a 18ª alteração contratual da empresa Zurich Indústria e Comércio de Derivados Termoplásticos Ltda. já surtia efeitos. Assim, entende-se pertinente a revogação da medida cautelar relacionada a esse certame.
Por outro lado, as participações da empresa Didática Comercial Ltda. na condição de ME/EPP em certames realizados antes dessa data foram irregulares, quais sejam: Pregão Eletrônico 17000077/2017 - DR/SPI, realizado em 10/10/2017, e Pregão Eletrônico 21/2018 DR/RS (Licitação 731715) , realizado em 23/8/2018, ambos promovidos pela ECT, e Pregão Eletrônico 25/2017, da UFBA, realizado em 10/11/2017.
No certame realizado pela UFBA, embora tenha ofertado a menor proposta válida, a empresa Didática Comercial Ltda. não poderia ter concorrido, já que os itens por ela arrematados (61 e 63) eram exclusivos para ME/EPP. O mesmo ocorreu em relação aos lotes 2 e 4 do Pregão Eletrônico 21/2018 DR/RS (Licitação 731715) e ao lote 1 do Pregão Eletrônico 17000077/2017 - DR/SPI. Assim, considera-se que a empresa obteve vantagem indevida ao participar dessas disputas e sagrar-se vencedora nos referidos certames.
Além disso, conforme análise realizada na instrução precedente (peça 37, p. 14-15) , a participação de licitante como ME/EPP, amparada por declaração de conteúdo falso, configura fraude à licitação e enseja a aplicação das penalidades legais, não sendo necessário, para a configuração do ilícito, que o autor da fraude obtenha a vantagem esperada. Há, nesse sentido, diversas deliberações do Tribunal, a exemplo dos Acórdãos 1.677/2018 (relator: Augusto Nardes) , 1.702/2017 (relator: Walton Alencar Rodrigues) , 568/2017 (relator: Aroldo Cedraz) e 1.797/2014 (relator: Aroldo Cedraz) , todos do Plenário.
Uma vez caracterizada a fraude, a empresa Didática Comercial Ltda. sujeita-se à declaração de inidoneidade para participar, por até cinco anos, de licitações realizadas no âmbito da Administração Pública Federal, conforme previsto no art. 46 da Lei 8.443/1992.
No caso do Pregão Eletrônico 21/2018DR/RS (Licitação 731715) , atua como atenuante, o fato de ter apresentado valores bem inferiores aos dos demais concorrentes nos lotes exclusivos para ME/EPP. O lote 2 foi por ela arrematado por R$ 90.000,00, bem inferior ao valor da proposta classificada em segundo lugar, R$ 248.989,99, diferença superior a 176%. No lote 4 a diferença entre o valor ofertado pela empresa representada e o valor da proposta seguinte foi ainda maior, R$ 75.350,00 e R$ 250.000,00, respectivamente, chegando a mais de 231%. 
Nesse certame, também houve diferença significativa nos outros dois lotes, abertos à ampla participação. No lote 1, arrematado pela Didática Comercial Ltda. por R$ 3.510.000,00, a proposta classificada em segundo lugar foi de R$ 4.070.000,00, diferença superior a 15%. No lote 3, o valor da proposta vencedora foi de R$ 1.294.650,00 e o da segunda colocada de R$ 1.598.000,00, diferença de 23,4%. Nesses dois lotes, ainda que não se declarasse ME/EPP, a empresa seria considerada vencedora, uma vez que a diferença observada entre suas propostas e as classificadas logo a seguir não caracterizaria o empate ficto previsto no § 2º do art. 44 da Lei Complementar 123/2006 (diferença de até 5%) .
Diante do exposto, os elementos constantes dos autos permitem, desde já, a avaliação quanto ao mérito da presente representação como procedente.
Quanto ao Pregão Eletrônico 25/2017, da UFBA, propõe-se a revogação da medida cautelar adotada nesta representação, determinando-se à unidade que se abstenha de autorizar adesões à ata de registro de preços e realizar novas aquisições relacionadas aos itens 61 e 63 do referido certame.
Em relação ao Pregão Eletrônico 21/2018 DR/RS (Licitação 731715) , promovido pela ECT, considerando a informação de que as atas de registro de preços decorrentes do certame foram totalmente executadas, entende-se suficiente determinar à entidade que se abstenha de autorizar adesões às atas de registro de preços decorrentes de todos os quatro lotes do certame. Embora a medida cautelar tenha contemplado apenas os lotes 2 e 4, exclusivos para ME/EPP, entende-se que a vedação também deva abranger os outros dois lotes, uma vez que a mera declaração de conteúdo falso constitui fraude à licitação.
Por fim, em relação ao Pregão Eletrônico 17000077/2017 - DR/SPI, também promovido pela ECT, considerando que a vigência da ata de registro de preços expirou, não há medidas a serem propostas nesta análise.
Propõe-se, ainda, com base no art. 46 da Lei 8.443/1992, a declaração de inidoneidade da empresa Didática Comercial Ltda., CNPJ 12.833.716/0001-59, tendo em vista as participações indevidas na condição de ME/EPP nos Pregões Eletrônicos 17000077/2017 - DR/SPI e 21/2018 DR/RS, promovidos pela ECT, e no Pregão Eletrônico 25/2017, promovido pela UFBA, em desacordo com o inciso IV do § 4º do art. 3º da Lei Complementar 123/2006 sopesados, na dosimetria da pena, os atenuantes descritos ao longo desta instrução.

	F. Impacto dos Encaminhamentos Propostos

	Haverá impacto relevante no órgão/entidade e/ou na sociedade, decorrente dos encaminhamentos propostos?
	Sim

	Análise:
O cancelamento das atas de registro de preços proposto impedirá a contratação imediata dos produtos registrados. Não obstante, como não houve indicação de que essa medida representará sérios impactos nas atividades finalísticas das unidades jurisdicionadas, entende-se pertinente o encaminhamento ora proposto.

	G. Pedido de Ingresso aos Autos e de Sustentação oral

	Há pedido de ingresso aos autos?
	Sim

	Análise:

	Consta da peça 61, pedido de vista e cópia deste processo, formulado pela empresa MMCONEX Produtos para Saúde Ltda., CNPJ 10.350.750/0001-47.
Com base no art. 163 do Regimento Interno do TCU, os pedidos de vista ou cópia de peça podem ser feitos pelas partes do processo. Nesse contexto, como a empresa não demonstrou razão legítima para intervir nos autos, nem a possibilidade de lesão a direito subjetivo próprio, à luz do art. 146 do RITCU c/c o art. 2º, § 2º, da Resolução-TCU 36/1995, com redação dada pelo art. 1º da Resolução-TCU 213/2008, ela não poderá ser admitida como parte, razão pela qual o seu pedido de vista deverá ser indeferido neste momento.

	Há pedido do representante de sustentação oral?
	Não

	H. Processos Conexos e Apensos

	Há processos conexos noticiando possíveis irregularidades na contratação ora em análise?
	Não

	Há processos apensos?
	Não

	I. Proposta de Encaminhamento

	Em virtude do exposto, propõe-se:
25.1.	conhecer da representação, satisfeitos os requisitos de admissibilidade constantes no art. 87, § 2º da Lei 13.303/2016, c/c os arts. 235 e 237, VII, do Regimento Interno deste Tribunal, e no art. 103, § 1º, da Resolução - TCU 259/2014;
25.2.	no mérito, considerar a presente representação procedente;
25.3.	revogar as medidas cautelares adotadas na presente representação;
25.4.	determinar à Empresa Brasileira de Correios e Telégrafos - ECT, com fundamento no art. 250, inciso II, do Regimento Interno/TCU, que se abstenha autorizar adesões às atas de registro de preços decorrentes do Pregão Eletrônico 21/2018 DR/RS (Licitação 731715) , tendo em vista a utilização indevida pela empresa Didática Comercial Ltda. (CNPJ 12.833.716/0001-59) do tratamento jurídico diferenciado destinado às microempresas e às empresas de pequeno porte estabelecido pela Lei Complementar 123/2006;
25.5.	determinar à Universidade Federal da Bahia - UFBA, com fundamento no art. 250, inciso II, do Regimento Interno/TCU, que se abstenha, em relação aos itens 61 e 63, de autorizar adesões e realizar novas aquisições relacionadas às atas de registro de preços decorrentes do Pregão Eletrônico 25/2017, tendo em vista a utilização indevida pela empresa Didática Comercial Ltda., CNPJ 12.833.716/0001-59 do tratamento jurídico diferenciado destinado às microempresas e às empresas de pequeno porte estabelecido pela Lei Complementar 123/2006;
25.6.	declarar, com base no art. 46 da Lei 8.443/1992, a inidoneidade da empresa Didática Comercial Ltda., CNPJ 12.833.716/0001-59, para participar de licitação na Administração Pública Federal, tendo em vista as participações indevidas na condição de ME/EPP nos Pregões Eletrônicos 17000077/2017 - DR/SPI e 21/2018 DR/RS, promovidos pela ECT, e no Pregão Eletrônico 25/2017, promovido pela UFBA, em desacordo com o inciso IV do § 4º do art. 3º da Lei Complementar 123/2006;
25.7.	indeferir o pedido de vista e cópia destes autos formulado pela MMCONEX Produtos para Saúde Ltda., CNPJ 10.350.750/0001-47;
25.8.	informar à ECT, à UFBA e ao representante que o conteúdo da deliberação que vier a ser proferida poderá ser consultado no endereço www.tcu.gov.br/acordaos; e
25.9.	arquivar os presentes autos, nos termos do art. 169, III, do Regimento Interno/TCU, sem prejuízo de que a Selog monitore as determinações supra."
É o relatório.

Gustavo Esperança Vieira (OAB/SP 212.756) e outros representando Empresa Brasileira de Correios e Telégrafos; Sólon Henriques de Sá e Benevides (OAB/PB 3.728) e outros representando Didática Comercial Ltda.; Jorge Ulisses Jacoby Fernandes (OAB/DF 6.546) e outros representando Plásticos Novel São Paulo Ltda.

Não atuou.

REPRESENTAÇÃO FORMULADA POR EMPRESA SOBRE POSSÍVEL FRAUDE NA CONDUÇÃO DE DIVERSOS PREGÕES ELETRÔNICOS PROMOVIDOS POR UNIDADES REGIONAIS DA EMPRESA BRASILEIRA DE CORREIOS E TELÉGRAFOS COM VISTAS À AQUISIÇÃO DE BASES E TAMPAS EM POLIPROPILENO PARA CONTÊINER DESMONTÁVEL LEVE. CONHECIMENTO. PROCEDÊNCIA. INIDONEIDADE. DETERMINAÇÕES.

REPRESENTAÇÃO (REPR)

Secretaria de Controle Externo de Aquisições Logísticas - Selog.

Cuidam os autos de representação, com pedido de cautelar suspensiva, formulada pela Plásticos Novel São Paulo Ltda. sobre possível fraude na condução de diversos certames (Pregões Eletrônicos: 21/2018 DR/RS - 731715; 18000068/2018 DR/MG - 733899; 18000043/2018 DR/MG -736451 e 77/2017 DR/SPI - 690544) promovidos por unidades regionais da Empresa Brasileira de Correios e Telégrafos (ECT) com vistas à aquisição de bases e tampas em polipropileno para contêiner desmontável leve. 
2.	Por despacho datado de 8/11/2018, determinei a oitiva prévia das unidades regionais dos Correios nos estados de Minas Gerais, Rio Grande do Sul e São Paulo/interior e da empresa vencedora dos citados certames, Didática Comercial Ltda. 
3.	Examinadas as manifestações, a Secretaria de Controle Externo de Aquisições Logísticas - Selog, em posicionamento uniforme, propôs a adoção de cautelar para impedir novas adesões às atas de registro de preços da ECT e também da Universidade Federal da Bahia (UFBA) , a realização de oitivas desses últimos e da empresa Didática Comercial Ltda. e medidas acessórias.
4.	Destaco que o Pregão Eletrônico 25/2017 (SRP) - UFBA foi incluído em consequência das primeiras análises da Selog.
5.	A medida cautelar para não permitir adesões a qualquer ata de registro de preços resultantes dos referidos certames foi concedida pelo Presidente deste Tribunal, em 27/12/2018, atuando com fundamento no art. 28, inciso XVI, do Regimento Interno. 
6.	Ao decidir, o eminente Presidente desta Casa acompanhou o entendimento da unidade técnica, à exceção da concessão da medida cautelar relativa ao Pregão Eletrônico 18000043/2018 DR/MG, sob os fundamentos detalhados a seguir.
7.	De início, afastou a possibilidade da adoção de medida cautelar relativa ao Pregão Eletrônico 77/2017 DR/SPI (690544) , pois já concluído, havendo o objeto das contratações sido 100% executado, e já expirado o prazo de vigência da respectiva Ata de Registro de Preços 36/2017, restando caracterizada a perda de objeto.
8.	No tocante ao Pregão Eletrônico 21/2018 DR/RS (731715) , a Selog verificou haver possibilidade de novas aquisições ao abrigo das Atas 21, 22, 23 e 24/2018, ainda não exauridas, com possibilidade de adesões e prazo de vigência até 10/9/2019, que correspondem aos quatro lotes que constituíram o objeto do certame, havendo todos sido adjudicados à empresa Didática Comercial Ltda.
9.	Em relação aos Pregões Eletrônicos 18000068/2018 DR/MG (733899)  e 18000043/2018 DR/MG (736451) , a Selog realizou consulta no site na ECT, em 13/12/2018, e verificou não haver publicação de Atas de Registro de Preços decorrentes dos referidos certames. 
10.	Ato contínuo, foi mantido contato telefônico com membro da CPL/SE/MG, por meio do que se solicitou a atualização das informações, com envio de e-mail nos seguintes termos:
	a) Pregão Eletrônico 18000068/2018 DR/MG (733899) : o processo encontra-se sob a condução da área de Gestão de Licitações na Superintendência Estadual em Minas Gerais. "Atualmente em fase de emissão da Ata de Registro de Preços. Número da Ata 032/2018";
	b) Pregão Eletrônico 18000043/2018 DR/MG (736451) : Ata de Registro de Preços 20/2018, assinada em 08/11/2018. Publicada no DOU de 20/11/2018. Em 12/12/2018 foi assinado o primeiro contrato da Ata 20/2018 - Didática - valor de R$ 4.727.700,00. Processo do Contrato: 53177.065874/2018-94.
11.	Ao final, a concessão da cautelar abarcou os certames nos quais a empresa Didática Comercial Ltda. saiu vencedora em itens/lotes reservados para participação de ME/EPP, quais sejam: Pregões Eletrônicos 25/2017 - UFBA - incluído em razão das primeiras análises da Selog; 21/2018 DR/RS; 18000068/2018 DR/MG e 18000043/2018 DR/MG.
12.	No despacho que determinou a providência acautelatória, destacou-se a presença dos pressupostos do periculum in mora e do fumus bonis iuris a justificar a concessão de cautelar, para que a ECT e a UFBA não permitissem adesões às elencadas atas de registro de preços.
13.	A plausibilidade do direito alegado pela representante estaria relacionada a ato ilegal praticado pela empresa Didática Comercial Ltda. ao se declarar como ME/EPP para auferir as vantagens previstas na Lei Complementar 123/2006, infringindo o disposto no art. 3º, incisos IV e V, da referida lei. 
14.	A representante apontou que o sócio-administrador da empresa Didática, Edgard Meneguello, possuía mais de 10% (dez por cento) de participação societária na empresa Zurich Indústria e Comércio de Derivados Termoplásticos Ltda., empresa esta que não faz jus ao benefício reservado às MEs/EPPs, o que configuraria fraude a licitação.
15.	De acordo, ainda, com a representante, quando confrontada pelos concorrentes sobre a suposta fraude perpetrada, a empresa Didática Comercial Ltda. teria tentado manobra na Junta Comercial do Estado de São Paulo para reverter a situação, ao registrar, em 18/9/2018, a 17ª alteração contratual da composição societária, supostamente assinada em 31/12/2014, que teria reduzido a 9,5% a participação de Edgard Meneguello na sociedade, sem, contudo, deixar de constar como sócio-administrador.
16.	Posteriormente, em 24/9/2018, a Didática teria registrado a 18ª alteração contratual da composição societária, que teria sido assinada em 27/8/2018, para a cessão total das quotas remanescentes em nome de Edgard Meneguello, cuja validade, por força do art. 36 da Lei 8.934/1994, retroagiria até trinta dias, ou seja, à data de 27/8/2018.
17.	O fato de a 18ª alteração contratual retroagir a 27/8/2018 a faria, segundo alegou a representante, ter registro anterior à 17ª alteração contratual, registrada em 18/9/2018, situação que a representante assevera ser ilegal, dado que, nos termos da lei de registros públicos, uma alteração deve ser precedida da alteração seguinte.
18.	Consideradas essas ponderações, bem como as manifestações apresentadas pela ECT e pela empresa Dinâmica, a matéria debatida pode ser extraída do seguinte trecho da instrução da Selog, in verbis:
" (...) 
80. A questão central suscitada nestes autos reside na possibilidade de a empresa Didática Comercial Ltda. haver auferido benefícios estabelecidos pela Lei Complementar 123/2006 em certames realizados para aquisições públicas, por haver declarado ser empresa de pequeno porte (EPP) , quando, segundo alega a representante, não se enquadraria nas condições exigidas, uma vez que, quando da realização dos certames, o sócio-administrador da empresa participaria com mais de 10% do capital da empresa Zurich Indústria e Comércio de Derivados Termoplásticos Ltda., não beneficiada pela Lei Complementar, o que incorreria em vedação prevista no art. 3º, § 4º, inciso IV, da norma legal, litteris:
§ 4º Não poderá se beneficiar do tratamento jurídico diferenciado previsto nesta Lei Complementar, incluído o regime de que trata o art. 12 desta Lei Complementar, para nenhum efeito legal, a pessoa jurídica:
 (...) 
IV - cujo titular ou sócio participe com mais de 10% (dez por cento) do capital de outra empresa não beneficiada por esta Lei Complementar, desde que a receita bruta global ultrapasse o limite de que trata o inciso II do caput deste artigo;
81. A empresa Didática Comercial Ltda. admitiu que o senhor Edgard Meneguello, sócio da empresa Didática Comercial Ltda., "figurou, por cerca de 05 (cinco) meses, nos idos de 2014, como sócio administrador da empresa Zurich Indústria e Comércio de Derivados Termoplásticos Ltda." (peça 28, p. 12) , mas salienta o sócio teria "cedido 15,5% de suas cotas na referida empresa em 31.12.2014, de modo que deixou de ser administrador e só passou a deter 9,5% das cotas"  (grifos do original) 
19.	O registro de dita alteração - 17ª no contrato social da empresa Zurich Indústria e Comércio de Derivados Termoplásticos Ltda. - somente ocorreu em 18/9/2018, conforme se verifica na ficha cadastral da empresa, mantida pela Junta Comercial do Estado de São Paulo.
20.	Tendo em vista a matéria antes relatada, o Plenário deste Tribunal referendou a citada medida cautelar por intermédio do Acórdão 56/2019, reiterando a determinação para que a ECT não permita as adesões relativas aos Lotes 2 e 4, exclusivamente, a qualquer Ata de Registro de Preços resultante do Pregão Eletrônico 21/2018 DR/RS e aos Lotes 1 e 2, exclusivamente, a qualquer Ata de Registro de Preços resultante do Pregão Eletrônico 18000068/2018 DR/MG (subitem 9.2.1) e para que a UFBA não permita as adesões relativas aos itens 61 e 63, exclusivamente, a qualquer Ata de Registro de Preços resultante do Pregão Eletrônico 25/2017, até final deliberação do TCU sobre o presente processo.
21.	Por derradeiro, o despacho concessório da cautelar determinou a oitiva da ECT, da UFBA e da empresa Didática e diligência à Junta Comercial de São Paulo.
II
22.	Examinadas as manifestações, a Selog, em posicionamento uniforme, propôs: (i) considerar a presente representação procedente; (ii) revogar as cautelares adotadas; (iii) determinar à ECT e à UFBA que se abstenham de autorizar adesões às respectivas atas de registro de preços; e (iv) declarar a inidoneidade da empresa Didática Comercial Ltda.
23.	Acolho e adoto a instrução da unidade técnica como razões de decidir este processo, com os adendos que entendo pertinentes.
24.	As justificativas da ECT e da UFBA merecem ser acolhidas, posto que indicaram a adoção de cautelas com vistas à verificação da condição de ME/EPP declarada pela empresa Didática, a exemplo de consultas a informações disponibilizadas pela Receita Federal do Brasil, pelo Sistema de Cadastramento Unificado de Fornecedores - Sicaf e pelo Sistema Comprasnet.
25.	Aduzo, todavia, recomendação aos referidos entes de que, havendo dúvidas sobre o enquadramento de licitante na condição de microempresa ou de empresa de pequeno porte, solicitem à licitante a apresentação dos documentos contábeis aptos a demonstrar a correção e a veracidade de sua declaração de qualificações acima discriminadas para fins de usufruir dos benefícios da referida Lei Complementar 123/2006.
26.	A Junta Comercial de São Paulo - JCSP informou que a 17ª alteração contratual da empresa Zurich Indústria e Comércio de Derivados Termoplásticos Ltda. (redução da participação societária de Edgard Meneguello a 9,5%) , "registrada sob o número 431.110/18-9, sessão de 18/9/2018, se tornou eficaz perante terceiros a partir de 18/9/2018, data da decisão administrativa de deferimento do arquivamento, uma vez que o documento foi apresentado a registro com mais de trinta dias da data de assinatura constante do instrumento arquivado (31/12/2014) ".
27.	Em relação à 18ª alteração contratual (retirada de Edgard Meneguello da sociedade) , assinada em 27/8/2018 e levada a registro em 24/9/2018, vigora para os sócios e terceiros desde a data de sua assinatura.
28.	A JCSP traçou o seguinte panorama, in verbis:
"a) de 31/12/2014 a 27/8/2018, respondiam pelas obrigações da sociedade, até o limite de suas cotas sociais integralizadas, os sócios Edson Meneguello, Edson Meneguello Júnior, Eduardo Meneguello e Edgard Meneguello;
b) a partir de 27/8/2018, respondem pelas obrigações da sociedade, até o limite de suas cotas sociais integralizadas, os sócios Edson Meneguello, Edson Meneguello Júnior e Eduardo Meneguello;
c) o fato de a 17ª alteração não ter sido arquivada até 18/9/2018 tem como consequência a impossibilidade de o sócio Edgar Meneguello alegar, perante qualquer terceiro, que sua responsabilidade se limitaria a 9,5% do capital social, pois, até a data da publicidade de sua retirada da sociedade (18ª alteração contratual) , sua responsabilidade perante terceiros permaneceu limitada a 25% do capital social da empresa." (grifos não são do original) 
29.	Em conclusão, Edgard Meneguello foi detentor de 25% do capital da empresa Zurich Indústria e Comércio de Derivados Termoplásticos Ltda. até 27/8/2018.
30.	A defesa da empresa Didática Comercial Ltda. foi, em suma, nos seguintes termos:
	30.1. Edgard Meneguello, sócio da defendente, figurou, por cerca de cinco meses, nos idos de 2014, como sócio-administrador da empresa Zurich Indústria e Comércio de Derivados Termoplásticos Ltda., tendo cedido 15,5% de suas cotas na referida empresa em 31/12/2014, de modo que deixou de ser administrador e só passou a deter 9,5% das cotas;
	30.2. Edgar Meneguello permaneceu cinco meses - no período de 01/08/2014 a 31/12/2014 - na sociedade na condição de administrador e com quotas acima de 10% (dez por cento) da empresa Zurich Indústria e Comércio de Derivados Termoplásticos Ltda.;
	30.3. a 17ª alteração contratual não foi registrada de imediato por falha do setor jurídico da defendente;
	30.4. inexistência de má-fé ou de dolo na ausência de registro da alteração contratual perante a Junta Comercial do Estado de São Paulo;
	30.5. necessidade de aplicação da teoria da aparência a validar a cessão de 15,5% das cotas sociais por Edgard Meneguello e sua renúncia à condição de administrador da sociedade em 31/12/2014;
	30.6. não há irregularidades no fato de a 18ª alteração social - que excluiu Edgard Meneguello do quadro societário da empresa Zurich - gerar efeitos do registro na Junta Comercial de São Paulo antes da 17ª alteração;
	30.7. impossibilidade de anulação dos contratos mesmo que seja declarada a inidoneidade;
	30.8. a 18ª alteração contratual da empresa Didática - relacionada à exclusão do sócio Edgard Meneguello da empresa Zurich Indústria e Comércio de Derivados Termoplásticos Ltda. - foi registrada no prazo de 30 dias contados a partir da sua assinatura, 27/8/2018 - essa alteração passou a vigorar a partir daquela data, como disciplina o artigo 36 da Lei 8.934/1994, não havendo que se falar em nulidade do respectivo contrato, porquanto o Pregão Eletrônico 18000068/2018 DR/MG foi realizado em 11/9/2018;
	30.9. o Pregão 21/2018 DR/RS, de 23/8/2018, foi igualmente concluído com o contrato integralmente executado, não havendo que se falar em nulidade contratual;
	30.10. o Pregão 25/2017 - UFBA foi igualmente concluído, com contrato celebrado e parcialmente executado, não havendo que se falar em nulidade contratual.
31.	Assiste razão à empresa defendente no tocante à regularidade de sua participação no Pregão Eletrônico 18000068/2018 DR/MG, porque o certame foi realizado em 11/9/2018, sendo que a 18ª alteração contratual, relacionada à exclusão do sócio Edgard Meneguello da empresa Zurich Indústria e Comércio de Derivados Termoplásticos Ltda., foi registrada no prazo de 30 dias contados a partir da sua assinatura, 27/8/2018.
32.	Dessa forma, foram respeitados os arts. 36 de Lei 8.934/1994 e 3º, inciso IV, da Lei Complementar 123/2006.
33.	 A referida empresa assumiu que não houve o registro da 17ª alteração contratual em 31/12/2014, data da sua assinatura, por falha de seu setor jurídico.
34.	A alegação de ausência de prejuízos quanto à omissão de registro na época oportuna não merece prosperar porque foram infringidos os princípios norteadores da licitação e os ditames da Lei Complementar 123/2006, pois a empresa Dinâmica Comercial Ltda., nos anos de 2017 e 2018, participou e sagrou-se vencedora de certames declarando a condição de EPP, não exclusivamente realizados pela ECT, obtendo a adjudicação de lotes/itens cuja disputa era reservada apenas para ME/EPP/COOP, a saber:
	a) 25/2017 - UFBA: itens 61 e 63. Data: 10/11/2017;
	b) 21/2018 DR/RS: lotes 2 e 4. Data: 23/8/2018;
	c) 18000068/2018 DR/MG: lote 2. Data: 11/9/2018;
	d) 17000077/2017 - DR/SPI. Data: 10/10/2017 (foi concluído, havendo o objeto das contratações sido 100% executado, e já expirado o prazo de vigência da respectiva Ata de Registro de Preços 36/2017) .
35.	A situação do PE 68/2018 DR/MG está regular, conforme exame anterior.
36.	No tocante aos demais, a empresa Dinâmica se utiliza indevidamente do tratamento diferenciado conferido pela LC 123/2006, apontando para frontal infringência ao inciso IV, §4º, art. 3º desse diploma legal.
37.	Repiso que referido comando legal assim dispôs:
"Art. 3º Para os efeitos desta Lei Complementar, consideram-se microempresas ou empresas de pequeno porte, a sociedade empresária, a sociedade simples, a empresa individual de responsabilidade limitada e o empresário a que se refere o art. 966 da Lei no 10.406, de 10 de janeiro de 2002 (Código Civil) , devidamente registrados no Registro de Empresas Mercantis ou no Registro Civil de Pessoas Jurídicas, conforme o caso, desde que:
 (...) 
§ 4º Não poderá se beneficiar do tratamento jurídico diferenciado previsto nesta Lei Complementar, incluído o regime de que trata o art. 12 desta Lei Complementar, para nenhum efeito legal, a pessoa jurídica:
 (...) 
IV - cujo titular ou sócio participe com mais de 10% (dez por cento) do capital de outra empresa não beneficiada por esta Lei Complementar, desde que a receita bruta global ultrapasse o limite de que trata o inciso II do caput deste artigo"
38.	Dessa forma, Edgard Meneguello, sócio da empresa Didática Comercial Ltda., foi detentor de 25% do capital da empresa Zurich Indústria e Comércio de Derivados Termoplásticos Ltda. até 27/8/2018, ou seja, anteriormente à realização dos Pregões Eletrônicos 25/2017 - UFBA (10/11/2017) , 21/2018 DR/RS (23/8/2018) e 17000077/2017 - DR/SPI (10/10/2017) , caracterizando descumprimento do supracitado dispositivo legal.
39.	Por consequência, a declaração da empresa Didática de que era ME/EPP para fins de participação nos citados pregões eletrônicos configurou fraude a licitação e enseja a aplicação da penalidade prevista no art. 46 da Lei 8.443/1992, qual seja, declaração de inidoneidade para participar, por até cinco anos, de licitação na Administração Pública Federal.
40.	 A instrução da Selog retratou a seguinte situação que considero na dosimetria da pena:
"15. No caso do Pregão Eletrônico 21/2018DR/RS (Licitação 731715) , atua como atenuante, o fato de ter apresentado valores bem inferiores aos dos demais concorrentes nos lotes exclusivos para ME/EPP. O lote 2 foi por ela arrematado por R$ 90.000,00, bem inferior ao valor da proposta classificada em segundo lugar, R$ 248.989,99, diferença superior a 176%. No lote 4 a diferença entre o valor ofertado pela empresa representada e o valor da proposta seguinte foi ainda maior, R$ 75.350,00 e R$ 250.000,00, respectivamente, chegando a mais de 231%. 
16. Nesse certame, também houve diferença significativa nos outros dois lotes, abertos à ampla participação. No lote 1, arrematado pela Didática Comercial Ltda. por R$ 3.510.000,00, a proposta classificada em segundo lugar foi de R$ 4.070.000,00, diferença superior a 15%. No lote 3, o valor da proposta vencedora foi de R$ 1.294.650,00 e o da segunda colocada de R$ 1.598.000,00, diferença de 23,4%. Nesses dois lotes, ainda que não se declarasse ME/EPP, a empresa seria considerada vencedora, uma vez que a diferença observada entre suas propostas e as classificadas logo a seguir não caracterizaria o empate ficto previsto no § 2º do art. 44 da Lei Complementar 123/2006 (diferença de até 5%) ."
41. 	Considerando tal situação e, ainda, a inexistência de indícios de dano ao erário no caso do pregão antes retratado, arbitro a penalidade do citado art. 46 da Lei 8.443/1992 em 1 (um) ano.
42.	Em relação à proposta da unidade técnica de cancelamento das atas de registro de preços, o que impedirá a contratação imediata dos produtos registrados, estou de pleno acordo, uma vez que inexiste nos autos indicação por parte da ECT e da UFBA que tal medida representará sérios impactos em suas atividades finalísticas.
43.	Por derradeiro, com vistas à celeridade, valho-me deste voto para deferir o pleito da empresa MMCONEX Produtos para Saúde Ltda. de vista e cópia destes autos, pois a solicitante fundamentou seu pedido, entre outros, nos ditames da Lei 12.527/2001 (Lei de Acesso à Informação) ; com base na referida lei e no art. 4º, § 2º, da Resolução 259/2012, a solicitação pode ser atendida.
	Ante o exposto, VOTO por que o Tribunal adote a minuta de deliberação que submeto a este Colegiado.
TCU, Sala das Sessões Ministro Luciano Brandão Alves de Souza, em 24 de abril de 2019.
ANA ARRAES 
Relatora